ACORDAO-COMPLETO-2566884

ACÓRDÃO 3521/2023 ATA 13/2023 - PRIMEIRA CÂMARA

VISTOS, relatados e discutidos estes autos de recurso de reconsideração interposto pela Sra.  Edinalva Pereira de Almeida contra o Acórdão 3/2022-TCU-Primeira Câmara,
ACORDAM os Ministros do Tribunal de Contas da União, reunidos em sessão da Primeira Câmara, com fundamento nos arts. 32, inciso I, e 33 da Lei Orgânica do TCU e no art. 285, caput, do Regimento Interno, diante das razões expostas pelo relator, em:
9.1. conhecer do recurso de reconsideração para, no mérito, negar-lhe provimento;
9.2. dar ciência desta deliberação à recorrente e aos demais interessados.

Recurso de reconsideração interposto contra decisão que julgou irregulares as contas da recorrente, condenou-a ao pagamento dos débitos apurados e aplicou-lhe multa, em razão da não comprovação da boa e regular aplicação dos recursos federais repassados pelo Fundo Nacional de Desenvolvimento da Educação ao município de Morpará/BA por força de termo de compromisso.

Primeira Câmara

Prefeitura Municipal de Morpará - BA.

3. Interessados/Responsáveis/Recorrentes:
3.1. Interessado: Fundo Nacional de Desenvolvimento da Educação (00.378.257/0001-81).
3.2.	Responsáveis: Construtora Salles Ltda. (07.240.000/0001-08); Edinalva Pereira de Almeida (XXX.275.795-XX); Prefeitura Municipal de Morpará - BA (13.798.574/0001-07); Sirley Novaes Barreto (XXX.795.715-XX).
3.3. Recorrente: Edinalva Pereira de Almeida (XXX.275.795-XX).

13.1. Ministros presentes: Walton Alencar Rodrigues (Presidente), Benjamin Zymler (Relator), Jorge Oliveira e Jhonatan de Jesus.
13.2. Ministro-Substituto presente: Weder de Oliveira.

BENJAMIN ZYMLER

Ministro-Substituto Weder de Oliveira.

Adoto como parte do relatório a instrução elaborada no âmbito da então Secretaria de Recursos (peça 179) , cuja proposta de encaminhamento contou com a anuência do titular da unidade técnica (peça 181) :
"INTRODUÇÃO
Trata-se de recurso de reconsideração (peças 161 a 163) interposto por Edinalva Pereira de Almeida, à época dos fatos Prefeita do Município de Morpará, Estado da Bahia, contra o Acórdão 3/2022-TCU-Primeira Câmara (peça 143) .
1.1. Reproduz-se integralmente o teor do dispositivo da decisão:
ACORDAM os ministros do Tribunal de Contas da União, reunidos em sessão da 1a Câmara, ante as razões expostas pelo relator, em:
9.1. acolher as alegações de defesa apresentadas pelo Sr. Sirley Novaes Barreto e pelo município de Morpará/BA.
9.2. rejeitar as alegações de defesa apresentadas pela Sra. Edinalva Pereira de Almeida e pela Construtora Salles Ltda.;
9.3. julgar regulares, com fundamento nos arts. 1°, I; 16, I; 17 e 23, I, da Lei 8.443/1992 e nos arts. 1°, I, 207 e 214, I, do RI/TCU, as contas do Sr. Sirley Novaes Barreto, expedindo-lhe quitação plena;
9.4. julgar irregulares, com fundamento nos arts. 1°, I, e 16, III, "b" e "c", da Lei 8.443/1992 c/c os arts. 19 e 23, III, da mesma lei, e com arts. 1°, I, e 209, III, e 214, III, do RI/TCU, as contas da Sra. Edinalva Pereira de Almeida;
9.5. condenar a Sra. Edinalva Pereira de Almeida ao pagamento das quantias abaixo especificadas, com a fixação do prazo de 15 (quinze) dias, a contar da notificação, para que comprove, perante este Tribunal (art. 214, III, "a", do RI/TCU) , o recolhimento da dívida aos cofres do Fundo Nacional de Desenvolvimento da Educação, atualizada monetariamente e acrescida dos juros de mora, calculados a partir das datas discriminadas, até a data do recolhimento, na forma prevista na legislação em vigor: 		
	Data de ocorrência
	Valor (R$) 

	28/10/2011
	252.845,00 (débito) 

	29/5/2012
	379.267,50 (débito) 

	12/12/2012
	316.056,25 (débito) 

	4/11/2013
	94.660,12 (crédito) 

	31/1/2017
	186.084,63 (crédito) 

9.6. condenar a Sra. Edinalva Pereira de Almeida, solidariamente com a Construtora Salles Ltda., ao pagamento da quantia abaixo especificada, com a fixação do prazo de 15 (quinze) dias, a contar da notificação, para que comprovem, perante este Tribunal (art. 214, III, "a", do RI/TCU) , o recolhimento da dívida aos cofres do Fundo Nacional de Desenvolvimento da Educação, atualizada monetariamente e acrescida dos juros de mora, calculado a partir da data discriminada, até a data do recolhimento, na forma prevista na legislação em vigor:	
	Data de Ocorrência
	Valor (R$) 

	4/11/2013
	94.660,12 (débito) 

9.7. aplicar à Sra. Ednalva Pereira de Almeida a multa prevista no art. 57 da Lei 8.443/1992 c/c o art. 267 do RI/TCU, no valor de R$ 138.000,00 (cento e trinta e oito mil reais) , referente ao débito de que trata o item 9.5, com a fixação do prazo de 15 (quinze) dias, a contar da notificação, para que comprove, perante este Tribunal (art. 214, III, "a", do RI/TCU) , o recolhimento da dívida aos cofres do Tesouro Nacional, atualizada monetariamente desde a data do presente acórdão até a do efetivo recolhimento, se for paga após o vencimento, na forma da legislação em vigor;
9.8. aplicar à Sra. Ednalva Pereira de Almeida e à Construtora Salles Ltda., individualmente, a multa prevista no art. 57 da Lei 8.443/1992 c/c o art. 267 do RI/TCU, no valor de R$ 15.400,00 (quinze mil e quatrocentos reais) , referente ao débito de que trata o item 9.6, com a fixação do prazo de 15 (quinze) dias, a contar da notificação, para que comprove, perante este Tribunal (art. 214, III, "a", do RI/TCU) , o recolhimento da dívida aos cofres do Tesouro Nacional, atualizada monetariamente desde a data do presente acórdão até a do efetivo recolhimento, se for paga após o vencimento, na forma da legislação em vigor;
9.9. autorizar, desde logo, se requerido, com fundamento no art. 26, da Lei 8.443/1992, c/c o art. 217, §§ 1° e 2°, do RI/TCU, o parcelamento das dívidas em até 36 parcelas, incidindo, sobre cada parcela, corrigida monetariamente, os correspondentes acréscimos legais, fixando-lhes o prazo de 15 (quinze) dias, a contar do recebimento da notificação, para comprovarem, perante o Tribunal, o recolhimento da primeira parcela, e de 30 (trinta) dias, a contar da parcela anterior, para comprovar o recolhimento das demais parcelas, devendo incidir, sobre cada valor mensal, atualizado monetariamente, os juros de mora devidos, no caso do débito, na forma prevista na legislação em vigor, alertando os responsáveis de que a falta de comprovação do pagamento de qualquer parcela importará o vencimento antecipado do saldo devedor, nos termos do § 2° do art. 217, do Regimento Interno deste Tribunal;
9.10. autorizar, desde logo, nos termos dos arts. 219, II, do RI/TCU e 28, II, da Lei 8.443/1992, a cobrança judicial das dívidas, caso não atendidas as notificações;
9.11. encaminhar cópia da deliberação ao (à) chefe da Procuradoria da República no Estado da Bahia, em cumprimento ao disposto no § 3° do art. 16, da Lei 8.443/1992.
HISTÓRICO	
Fazse a seguir breve memorial dos fatos respeitantes à ora impugnante.
O Fundo Nacional de Desenvolvimento da Educação (FNDE) instaurou esta tomada de contas especial em razão da omissão no dever de prestar contas da aplicação dos recursos repassados ao município de MorparáBA por força do Termo de Compromisso 1923/2011 (peça 19) , destinado à execução das ações relativas ao Proinfância-Creches, no âmbito do Programa de Aceleração do Crescimento (PAC 2) , cujo objeto foi a construção de uma unidade de educação infantil - tipo "b", para atender até 240 crianças distribuídas em dois turnos e 120 crianças em período integral na execução de ações relativas ao Proinfância.
O termo vigeu entre 21/10/2011 e 30/6/2016 e o prazo estabelecido para a apresentação da prestação de contas expirou em 30/1/2017 (peça 19, p. 1) sem que esta tivesse tido lugar.
Diante disso, o Fundo notificou da expiração do prazo os prefeitos então responsáveis pela execução do ajuste:  Sirley Novaes Barreto (gestões 2009-2012, 2017-2020 e 2021-2024) e a ora recorrente (gestão 2013-2016) .
O responsáveis silenciaram.
Concluise no parecer técnico de execução física de objeto financiado, emitido em 13/12/2016, pela reprovação do termo de compromisso diante do fato de que a obra estava inacabada, com 54,13% de avanço, segundo registrado no Sistema Integrado de Monitoramento Execução e Controle (Simec) . O parecer teve por base os relatórios de vistoria e fotos que foram inseridos no Simec, tendo registrado a ocorrência de divergências de serviços, quantitativas, qualitativas ou técnicas.
Consta do Relatório da TCE 392/2017 (peça 15) que o FNDE imputou responsabilidade a Sirley Novaes Barreto e à ora recorrente pelo valor total dos recursos por eles geridos referentes à execução do termo de compromisso.
No âmbito do Tribunal se promoveram a citação e a audiência dos responsáveis.
A ora recorrente silenciou e não recolheu o valor devido.
A Unidade Instrutiva recebeu a Nota Técnica 11/2019 (peça 52) , em que se concluiu pela existência de irregularidades técnicas e financeiras na execução do termo de compromisso. 
Ante a constatação de irregularidades que ensejavam a reprovação da execução do ajuste, promoveu nova citação da ora recorrente, dentre outros interessados, para apresentar alegações de defesa relativas às seguintes imputações: 
a)   não comprovação da boa e regular aplicação dos recursos federais repassados à Prefeitura Municipal de Morpará/BA por força do Termo de Compromisso n° 1923/2011 (peça 14) ; o objeto foi reprovado totalmente em face de a obra encontrar-se inacabada, com 54,13% de execução, sem que a parcela executada trouxesse qualquer benefício à coletividade, impugnando-se a integralidade do valor repassado com os devidos abatimentos, conforme registro no Sistema Integrado de Monitoramento Execução e Controle - SIMEC; o Parecer foi emitido com base nos relatórios de vistoria e fotos inseridos no SIMEC e registrou à peça 10, p. 16/18. O débito imputado correspondeu às parcelas constantes do quadro abaixo: 
	Data de ocorrência
	Valor (R$) 

	28/10/2011
	252.845,00 (débito) 

	29/5/2012
	379.267,50 (débito) 

	12/12/2012
	316.056,25 (débito) 

	4/11/2013
	94.660,12 (crédito) 

	31/1/2017
	186.084,63 (crédito) 

b)  não comprovação da boa e regular aplicação dos recursos federais repassados ao Município de Morpará/BA, em face do pagamento a maior por serviços de engenharia não executados no montante de R$ 94.660,12 { (61,65% - 54,13%) X R$1.258.778,22}, no âmbito do Termo de Compromisso n° 1923/2011 (peça 14) e Tomada de Preço n° 006/2001 e contrato resultante; a parcela executada não gerou qualquer benefício para a coletividade devido a sua imprestabilidade para o objetivo previsto; a irregularidade foi consignada no Parecer Técnico de Execução Física de Objeto Financiado e na Nota Técnica n° 11/2019/DIESP/C0APC/CGAPC/DIFIN; foi pago à construtora o quantum de R$ 776.035,00 (as notas fiscais foram declaradas no SiGPC, no menu 'Pagamentos' peça 52, p. 5, itens 26 e 27) ; recebeu pagamentos equivalentes a 61,65% do total contratado (R$ 776.035,00 ^ R$ 1.258.778,22) ; tais pagamentos são incompatíveis com o valor da parcela da obra entregue (54,13%) .  O débito imputado correspondeu ao valor constante do quadro abaixo: 
	Data de ocorrência
	Valor (R$) 

	4/11/2013
	94.660,120 (débito) 

A ora recorrente alegou que durante a transição de governo acertou com Sirley Novaes Barreto que ele seria responsável pelo pedido de aditamento do termo de compromisso, assim como pela conclusão da obra e respectiva prestação de contas. Também aduziu que a obra deixou de ser realizada integralmente por culpa da empresa contratada, que deixou de cumprir com suas obrigações contratuais.
A empresa contratada afirmou que a paralisação dos serviços de engenharia ocorreu por falta de pagamento por parte da prefeitura e que tentou negociar, sem sucesso, com a ora recorrente para que a obra fosse retomada. Afirmou também que não houve pagamento a maior, no valor do montante de R$ 94.600,12, (61,65%) da obra, e que qualquer problema na quantidade executada decorreu da ação do tempo e de vândalos.
O Tribunal rejeitou as alegações da ora recorrente e da empresa Construtora Salles Ltda. Entendeu que a instrução da Secex-TCE trouxe elementos comprobatórios de que a ora recorrente e a Construtora Salles Ltda. restringiram-se a trazer aos autos meras alegações de que teriam agido regularmente, sem juntar documentos comprobatórios nesse sentido.
A Corte observou que o registrado no trecho infratranscrito da instrução acostada à peça 136 faz ver que a ora recorrente efetuou pagamentos à empresa contratada por serviços que não foram executados, que a obra e os serviços de engenharia não foram totalmente executados e que não houve aproveitamento pela população da parte realizada, por abandonada.
36.5. O responsável também demonstrou, por meio de parecer técnico de inspeção elaborado em 1/9/2020 pela engenheira fiscal do município, Sra. Clécia Sá e Silva Almeida, que o pagamento de itens não executados, o qual ocasionou o pagamento a maior no valor de R$ 94.660,12, ocorreu na gestão da Sra. Edinalva Pereira de Almeida, pois, por meio da análise da execução dos itens medidos na primeira página do Boletim de Medição 10 (peça 9, p. 5) , a engenheira observou que os itens caixas d'água e esquadrias metálicas foram medidos sem que tivessem sido executados e, quanto ao revestimento interno, apontou que o reboco do teto deveria ser de argamassa de cimento, porém foi executado em gesso, de forma parcial, não abrangendo a totalidade da medição constante do referido boletim de medição, totalizando R$ 75.692,62.
36.6.	Apesar das reservas de utilização como elemento probatório de um laudo elaborado por engenheira da própria prefeitura, deve-se destacar que o relatório fotográfico apresentado corrobora tais conclusões, denotando que as conclusões nele contidas seriam verossímeis, uma vez que nele é possível constatar as irregularidades na execução do reboco do teto, bem como a ausência de caixas d'água e esquadrias metálicas. Fotografias extraídas do Simec também apontam no mesmo sentido peça 135) . Além disso, o relatório da vistoria in loco realizada em 24/5/2017 por empresa contratada pelo FNDE (peça 92) , ainda que não contemple separadamente os itens 'caixas d'água', 'esquadrias metálicas' e 'revestimento interno', observa que apenas 2% do item 'esquadrias' foi executado, totalizando uma execução correspondente a R$ 1.073,72, informação que contraria o Boletim de Medição 10 (peça 93, p. 4) , o qual informa que foram executados R$ 17.169,15 em esquadrias metálicas, o que aponta no sentido de que o referido boletim não corresponde ao que de fato foi executado.
36.7.	Ressalte-se que a engenheira não teve a oportunidade de realizar a vistoria nos demais itens medidos no referido boletim de medição, uma vez que ele estava incompleto, já que, conforme informado pelo Sr. Sirley Novaes Barreto, as demais páginas do Boletim de Medição 10, desapareceram da documentação existente em pastas da prefeitura e, embora ele tenha empreendido esforços junto aos gestores da época para que apresentassem o boletim completo, inclusive com notificações enviadas via AR (peças 94-96) , não obteve êxito na tentativa de acesso aos documentos.
Vale notar que a Corte rejeitou a alegação defensória da ora recorrente de que sua equipe de transição de governo teria combinado com o prefeito antecessor para que ele adotasse medidas voltadas à prorrogação do termo de compromisso e à respectiva prestação de contas por haver observado que o termo de compromisso teve o prazo de vigência expirado em 20/6/2016, portanto no curso da gestão da ora recorrente, e entendido, diante disso que cabia a ela cumprir o dever de prestar contas tempestivamente.
Por haver reputado que não há nos autos elementos de convencimento mediante os quais se possa concluir pela boa e regular aplicação dos recursos repassados, a Corte proferiu a decisão reproduzida no subitem 1.1 desta instrução.
Diante disso, a interessada vem interpor o recurso ora examinado.
ADMISSIBILIDADE    
Perfilha-se o exame de admissibilidade juntado à peça 164, em que se propõe conhecer do recurso e suspender os subitens 9.2, 9.4, 9.5, 9.6, 9.7, 9.8 e 9.10 da decisão combatida, acolhido pelo relator do recurso, Ministro Benjamin Zymler (peça 167) .
MÉRITO              
Delimitação
1.2. Quanto ao mérito do recurso, no essencial é de perquirir se:
a)  prescreveram as pretensões do Estado ao ressarcimento do erário e à punição pecuniária da ora recorrente (nesta instrução, item 22) ;
b)  a decisão se fundou em conduta consistente na omissão da ora recorrente no dever de prestar contas dos recursos objeto do procedimento de controle administrativo (ibid., item 23) ;
c)  acertada foi a imputação de débito à ora recorrente correspondente ao valor total dos recursos pecuniários repassados objeto do procedimento de controle administrativo (ibid., item 24) ;
d)  os documentos anexos ao instrumento de recurso, consistentes em pretensos meios de prova da adequada execução financeira do objeto dos recursos repassados fazem ver erro de julgamento do Tribunal (ibid., item 25) .
Da não ocorrência da prescrição das pretensões do Estado ao ressarcimento do Erário e à punição da ora recorrente e da não ocorrência de preclusão temporal para o Estado Juiz
1.3. À peça 160, p. 512, a recorrente sustenta que prescreveram as pretensões do Estado ao ressarcimento do erário pelo prejuízo por ele causa e à sua punição pecuniária.
1.4. A incidência do instituto constituiria "matéria de Ordem Pública", razão por que deveria ser "conhecida ainda que 'ex ofício', em qualquer tempo ou grau de jurisdição".
1.5. No caso concreto, "os fatos geradores do hipotético débito" teriam tido lugar em 2011 e em 2012 e a ora recorrente haveria sido citada em 2018, portanto mais de cinco anos depois. 
1.6. A recorrente discorre sobre o instituto e o diz aplicável ao processo de controle administrativo.
1.7. Assere que o Supremo Tribunal Federal (STF) , ao apreciar o Recurso Extraordinário 636.886, de repercussão geral reconhecida (Tema n.° 899) , fixou a tese de que "[é] prescritível a pretensão de ressarcimento ao erário fundada em decisão de Tribunal de Contas". Tratouse naquele caso de situação similar à deste procedimento, a saber a omissão no dever de prestar contas do emprego de recursos pecuniários públicos e o disso resultante julgamento do Tribunal no sentido de condenar o responsável a ressarcir o erário e de o punir mediante aplicação de multa.
1.8. Terseia registrado no voto condutor daquela decisão que "n[aquele] caso, não há que se falar em imprescritibilidade, aplicando-se, integralmente, o disposto no artigo 174 do Código Tributário Nacional c/c art. 40 da Lei 6.830/1980, que rege a Execução Fiscal e fixa em cinco anos, respectivamente, o prazo para a cobrança do crédito fiscal e para a declaração da prescrição intercorrente." A recorrente faz a seguinte reprodução do mencionado voto acrescida dos grifos que reputou importantes para a sua sustentação:
Em conclusão, nos termos das fundamentações e decisões Plenárias do SUPREMO TRIBUNAL FEDERAL, somente são imprescritíveis as ações de ressarcimento ao erário fundadas na prática de ato de improbidade administrativa doloso tipificado na Lei de Improbidade Administrativa Lei 8.429/1992 (TEMA 897) .
Em relação a todos os demais atos ilícitos, inclusive àqueles atentatórios à probidade da administração não dolosos e aos anteriores à edição da Lei 8.429/1992, aplica-se o TEMA 666, sendo prescritível a ação de reparação de danos à Fazenda Pública. Entendo que, as razões que levaram a maioria da CORTE a estabelecer excepcional hipótese de imprescritibilidade, no tema 897, não estão presentes em relação as decisões do Tribunal de Contas que resultem imputação de débito ou multa, e, que, nos termos do §3°, do artigo 71 da CF, tem eficácia de título executivo; sendo, portanto, prescritível a pretensão de ressarcimento ao erário fundada nessas decisões; uma vez que, (a) a Corte de Contas, em momento algum, analisa a existência ou não de ato doloso de improbidade administrativa: (b) não há decisão judicial caracterizando a existência de ato ilícito doloso, inexistindo contraditório e ampla defesa plenos, pois não é possível ao imputado defender-se no sentido da ausência de elemento subjetivo. Ressalte-se, ainda, que, com base nas decisões do Tribunal de Contas, paralelamente à ação de execução, será possível o ajuizamento de ação civil de improbidade administrativa para, garantido o devido processo legal, ampla defesa e contraditório, eventualmente, condenar-se o imputado, inclusive a ressarcimento ao erário, que, nos termos da tese fixada no TEMA 897, será imprescritível.
O Tribunal de Contas da União é órgão auxiliar e essencial de orientação ao Poder Legislativo, embora a ele não subordinado, praticando atos de natureza administrativa, concernentes, basicamente, à fiscalização, com garantias de autonomia e autogoverno (...) .
Em que pese a importância das competências constitucionais das Cortes de Contas e a terminologia utilizada pelo Constituição Federal julgar, não se trata de atividade jurisdicional, onde tenham sidos garantidos, efetivamente, a ampla defesa e o contraditório, pois o termo julgar é utilizado no sentido de examinar e analisar as contas, como adverte JOSÉ DOS SANTOS CARVALHO FILHO, "não tem o sentido normalmente atribuído aos juízes no exercício de sua função jurisdicional. O sentido do termo é o de apreciar, examinar, analisar as contas, porque a função exercida pelo Tribunal de Contas na hipótese é de caráter eminentemente administrativo" (Manual de Direito Administrativo, 23 ed. São Paulo: Lumen Juris, 2010, p. 1.094) . (...) 
Em face de sua própria natureza, esses exames e análises das contas não observam as mesmas garantias do devido processo judicial, além de não preverem e não permitirem o contraditório e ampla defesa efetivos, anteriormente à formação do título executivo (...) .
A excepcionalidade reconhecida pela maioria do SUPREMO TRIBUNAL FEDERAL no TEMA 897, portanto, não se encontra presente no caso em análise, uma vez que no processo de tomada de contas, o TCU não perquire nem culpa, nem dolo decorrentes de ato de improbidade administrativa, mas, simplesmente realiza o julgamento das contas à partir da reunião dos elementos objeto da fiscalização e apurada a ocorrência de irregularidade de que resulte dano ao erário, proferindo o acórdão em que se imputa o débito ao responsável, para fins de se obter o respectivo ressarcimento. Ainda que franqueada a oportunidade de manifestação da outra parte, trata-se de atividade eminentemente administrativa, sem as garantias do devido processo legal. No procedimento instaurado pelo TCU, não se imputa a existência de ato de improbidade, nem tampouco se abre a possibilidade do fiscalizado defender-se, com todas as garantias do devido processo judicial, no sentido de eximir-se de dolo ou mesmo culpa. De outro lado, a irregularidade identificada pelo TCU, assim como o indébito fiscal, pode configurar ato ilícito, porque contrários ao direito; mas a natureza jurídica de ilícito não é razão bastante para que se torne imprescritível a ação para a cobrança de crédito; uma vez que, não se apurou, mediante o devido processo legal com a presença de contraditório e ampla defesa a existência de ato doloso de improbidade administrativa. (...) 
1.9. A recorrente assere que, na mesma linha do raciocínio elaborado pelo STF, "é absolutamente incompossível aos Tribunais de Contas impor a agente político a prática de atos de improbidade administrativas e/ou medidas e sanções derivadas da Lei Federal n.° 8.429/92", motivo por que descaberia entender que "a imprescritibilidade residiria na natureza do ato apurado na via administrativa". E evoca decisão judicial nesse sentido.
1.10. Para a recorrente, teria tido lugar também a "prescrição intercorrente da ação punitiva da Administração Federal à luz do art. 1°, §1°, da Lei n.° 9.873/99", que seria aplicável aos processos de controle administrativo. Nesse sentido, o STF teria exarado os entendimentos assim reproduzidos com grifos pela recorrente:
a)  "a prescrição da pretensão punitiva do TCU é regulada integralmente pela Lei n° 9.873/1999, seja em razão da interpretação correta e da aplicação direta desta lei, seja por analogia". (STF - MS: 32201 DF - DISTRITO FEDERAL 999010596.2013.1.00.0000, Relator: Min. ROBERTO BARROSO, Data de Julgamento: 21/03/2017, Primeira Turma, Data de Publicação: DJe-173 07-08-2017) ;
b)  [...] "[a] prescrição da pretensão punitiva do TCU é regulada pela Lei 9.873/1999, descabendo a aplicação do prazo decenal previsto na legislação civil (art. 205 do Código Civil) . Ao revés, incide o prazo quinquenal previsto na Lei 9.873/1999 (MS 32201, Rel. Min. Roberto Barroso, PRIMEIRA TURMA, DJe 7/8/2017; MS 35.512-AgR, Rel. Min. Ricardo Lewandowski, SEGUNDA TURMA, DJe 21/6/2019) .
[...] In casu, na linha do parecer apresentado pelo Ministério Público Federal e da decisão liminar de minha lavra, é inequívoca a superação do prazo prescricional quinquenal. Os ilícitos apontados pela Corte de Contas ocorreram em julho de 2006, tendo o processo de auditoria sido instaurado em 9/10/2006. A ordem de citação do responsável para a audiência, por sua vez, ocorreu em 25/6/2007. Entretanto, a decisão condenatória recorrível foi exarada somente em 31/5/2016, data da prolação do Acórdão 3513/2016-TCU-Primeira Câmara.". (STF - MS: 35940 DF 0077095-90.2018.1.00.0000, Relator: LUIZ FUX, Data de Julgamento: 16/06/2020, Primeira Turma, Data de Publicação: 14/07/2020) .
1.11. A recorrente também evoca decisão do Superior Tribunal de Justiça que teria sido proferida em tema considerado repetitivo por aquela Corte: "É de três anos o prazo para a conclusão do processo administrativo instaurado para se apurar a infração administrativa ('prescrição intercorrente') (STJ. REsp 1115078/RS, Relator: Ministro Castro Meira, Julgado em: 10/03/2010) .
1.12. Como teria sido ordenada a feitura da citação da ora recorrente em 19/12/2018 e teria sido prolatada a decisão combatida em 2022, o tempo que mediou esses fatos administrativos superou três anos, de modo que teria tido lugar a aludida prescrição intercorrente.
Análise
1.13. Não assiste razão à recorrente.
1.14. Em cumprimento à obrigação de manter atitude de independência estatuída no art. 86 da Lei 8.443/2992, perfilhase entendimento elaborado no âmbito da Serur acerca da aplicação do instituto da prescrição no processo de controle administrativo diverso do assentado no Acórdão 1441/2016-TCU-Plenário, relatado pelo Ministro Benjamin Zymler. 
1.15. Decisões do Superior Tribunal de Justiça (STJ) , tal como a evocada pela recorrente, não vinculam a Administração Pública. 
1.16. O Tribunal possui atribuição constitucional para realizar de forma autônoma e independente a apreciação da regularidade das contas dos gestores de bens e direitos da União. Em alguns casos específicos é que tal não se dá. Admite-se, por exemplo, que sentença proferida em processo penal mediante a qual se conclua pela não ocorrência material do fato ou pela negativa de sua autoria impeça a propositura ou a continuidade de ação nos âmbitos civil e, por extensão, administrativo, consoante entendimento pacífico no Supremo Tribunal Federal exarado nos Mandados de Segurança 21.948RJ, 21.708-DF e 23.635-DF. 
1.17. Outra hipótese de observância mandatória pelo Tribunal de decisão judicial é efeito vinculante em relação "à administração pública direta e indireta" de súmulas para tanto aprovadas pelo Supremo Tribunal Federal (STF) estatuído no art. 103A da Constituição da República.
1.18. De outro lado, aplica-se somente ao Poder Judiciário o vínculo a decisões proferidas por aquela Corte em recurso extraordinário com repercussão geral reconhecida e de decisões proferidas pelo STJ em recursos repetitivos, por força do art. 927 do Código de Processo Civil brasileiro.
1.19. O Tribunal tem observado as decisões do STF com repercussão geral reconhecida, nada obstante a inexistência dessa obrigatoriedade. Tal conduta é consentânea com o princípio da eficiência informador da Administração Pública e com o princípio da economia processual, pois, não o fizesse, suas decisões contrárias ao entendimento firmado no STF acerca de temas a que tenha aquela Corte reconhecido repercussão geral seriam amiúde revertidas mediante a interposição do mandado de segurança previsto no art. 102, inciso I, alínea "d" da Constituição da República. 
1.20. Entre as decisões em recursos extraordinários com repercussão conhecida pelo STF se encontra a proferida por aquele Tribunal no RE 636.886. Reputase que os entendimentos ali exarados se aplicam ao procedimento de controle administrativo e que, conseguintemente, importa empreender exame da eventual ocorrência tanto [i] das perdas de poder processual previstas na Lei 9.873/1999 como, [ii] considerando o entendimento assentado no Acórdão 1441/2016-TCU-Plenário, da prescrição do EstadoPersecutor ao ressarcimento do erário e da punição pecuniária sob o regime prescricional cível.
i)	Premissas adotadas
1.21. Adotarseão as premissas a seguir enumeradas sobre o tema desenvolvidas no âmbito da Serur no amadurecimento dos entendimentos exarados à peça 172, continente de estudo e pronunciamentos anteriores da Secretaria a respeito da matéria: 
a)   ao julgar o RE 636.886, o STF deu nova interpretação ao art. 37, § 5º, da Constituição da República. Fixou a tese de que "é prescritível a pretensão de ressarcimento ao erário fundada em decisão de Tribunal de Contas";
b)   cumpre adotar o mesmo regime prescricional para o exame das prescrições das pretensões à aplicação de sanção punitiva e ao ressarcimento do erário no procedimento de controle administrativo, dado o seu objetivo comum de estabelecer para o Estado prazo para agir: caracterizar o ilícito, identificar seu autor, dimensionar as consequências da conduta e impor as consequências legais;
c)  até que sobrevenha norma específica, cumpre adotar no exame da ocorrência da prescrição mencionada o regime prescricional estatuído na Lei 9.873, de 23/11/1999, na linha dos recentes pronunciamentos do STF a respeito, sem deixar de empreender também o exame da prescrição segundo o prazo decenal previsto no Código Civil brasileiro;
d) ante a necessária aplicação ao caso concreto do entendimento fundador da decisão vinculante aludida no sentido de que se aplica a Lei 9.873/1999 ao procedimento de controle administrativo, cumpre examinar também a eventual subsunção da situação fática à hipótese de perda de poder processual pelo Poder Público prevista no art. 1o, § 1o, do citado diploma legal.
ii)	Análise da eventual ocorrência da prescrição objeto do art. 1o, caput, da Lei 9.873/1999
1.22. A seguir aplica-se esse exame ao processo de controle administrativo.
ii.a) 	Do prazo
1.23. A Lei 9.873/1999 estabelece um prazo geral de cinco anos, na cabeça seu art. 1°, e um especial, previsto no § 2° do mesmo artigo, a seguir reproduzido: "quando o fato objeto da ação punitiva da Administração também constituir crime, a prescrição reger-se-á pelo prazo previsto na lei penal".
ii.b)	Do termo inicial da contagem do prazo
1.24. Quanto ao termo inicial, a referida lei prevê o tratamento a ser dado a situações de ilícitos permanentes ou continuados.
1.25. Seu art. 1°, parte final, traz previsão expressa a respeito do início do prazo em se tratando de infração consistente em prática de ato merecedor de sanção punitiva. Nesta hipótese, a prescrição começa a correr a partir da prática do ato. 
1.26. Tratandose de infração de caráter permanente ou continuado, a prescrição começa a correr não da data de cada fato, e sim "do dia em que tiver cessado" a permanência ou a continuidade ¿ como na reiteração de pagamentos irregulares, por vícios em sucessivas medições de uma mesma obra.
1.27. Nesse regime, como se infere do enfatizado pelo STF no voto do ministro Roberto Barroso, no MS 32.201, assim como no voto do ministro Gilmar Mendes, no RE 636.886, a contagem do prazo de prescrição se houver obrigatoriedade assumida na relação jurídica de prestar contas dos recursos administrados só começa a correr, (i) se prestadas as contas tempestivamente, na data em que tal se deu, (ii) se prestadas as contas intempestivamente, na data em que teve lugar a primeira medida inequivocamente persecutória administrativa de apuração dos fatos ou na em que teve lugar a prestação extemporânea, o que ocorrer primeiro, (iii) se  não prestadas as contas por omissão no dever de fazê-lo, na data em que teve lugar a primeira medida persecutória mencionada. 
ii.c)	Das causas de interrupção da contagem do prazo
1.28. No regime da Lei 9.873/1999, a contagem do prazo relativo à prescrição prevista no caput do seu art. 1º se interrompe sempre que concretizada qualquer das hipóteses estabelecidas nos incisos do seu art. 2o, a saber: pela notificação ou citação do indiciado ou acusado, inclusive por meio de edital (inciso I) ;  por qualquer ato inequívoco, que importe apuração do fato (inciso II) ; pela decisão condenatória recorrível (inciso III) ; por qualquer ato inequívoco que importe em manifestação expressa de tentativa de solução conciliatória no âmbito interno da administração pública federal (inciso IV) . 
1.29. Como se vê, a lei contempla uma variedade de causas e há autonomia entre elas. A própria determinação do TCU para que se realize auditoria para averiguar determinado fato interrompe a prescrição, como destacado no julgamento do MS 32.201.
1.30. Entende-se por atos inequívocos de apuração  (i) a investigação de irregularidades realizada pela autoridade administrativa no exercício do seu poder persecutor, ainda que de forma indireta (p. ex., por meio de verificação remota de dados regularmente enviados pelo administrado) , (ii) a remessa de correspondências ao imputado pedindo esclarecimentos sobre fatos - desde que comprovadamente recebidas, independentemente de resposta - e (iii)  as correspondências dirigidas a terceiros e por eles recebidas com vistas a confirmar a existência ou a natureza de fatos supostamente irregulares praticados por outrem.
1.31. De outro lado, reputa-se que não são atos inequívocos de apuração, exatamente por não envolveram investigação alguma de fatos: (i) os atos de impulso processual, como a circulação dos autos pelas diversas áreas técnicas da Administração envolvidas no procedimento, ainda que sejam emitidas manifestações ou despachos; (ii) os pareceres, meros atos opinativos que analisam fatos e sugerem providências; (iii) a eventual abertura de procedimento administrativo punitivo, pois que nesta hipótese se sabe, quando mesmo por indícios, qual é o fato ilícito praticado e quem é o responsável pela sua prática (isto é, o ato de apuração é antecedente necessário do ato de abertura do processo administrativo) . 
1.32. Nessa linha de raciocínio, não se devem confundir atos inequívocos de apuração com atos integrantes da cadeia de produção da decisão final, de sorte que haverá atos não interruptivos do prazo prescricional quinquenal e interruptivos do prazo trienal conducente à caracterização da prescrição por paralisação do processo administrativo.
ii.d)	Aplicação do entendimento ao caso concreto 
1.33. A conduta reprovável discutida no processo não se constitui em crime consoante decisão judicial transitada em julgado. Por isso, aplicase o prazo prescricional de cinco anos previsto no art. 1º da Lei 9.873/1999.
1.34. O Tribunal responsabilizou a ora recorrente pela conduta de caráter permanente ou continuado consistente na ordenação despesas consistente no emprego de recursos pecuniários repassados pela União eivadas da execução parcial do seu objeto de que resultou a inexistência de benefício à coletividade trazido pela parcela executada.
1.35. Esgotado o prazo para a apresentação da prestação de contas, em 30/1/2017 (peça 19, p. 1) sem o cumprimento dessa obrigação, o órgão concedente instaurou a presente tomada de contas especial e, ao final, concluiu pela responsabilidade da ora recorrente.
1.36. Em 23/7/2018 (peça 83) , o antecessor da ora recorrente apresentou a prestação de contas mediante o Sistema de Gestão de Prestação de Contas (SiGPC) .
1.37. Por prestadas as contas intempestivamente, o termo inicial da contagem do prazo prescricional se constituiu na data em que teve lugar a primeira medida inequivocamente persecutória administrativa de apuração dos fatos ou na em que teve lugar a prestação extemporânea, o que ocorrer primeiro. 
1.38. A primeira medida persecutória teve lugar em 20/7/2017 com a autuação da tomada de contas espeça (peça 19) e a prestação extemporânea se deu, como visto, em 23/7/2018 (peça 24, p. 1) . Logo, o termo inicial se constitui em 20/7/2017.
1.39. Da cronologia trazida em apêndice a esta instrução, continente somente de fatos bastantes para fundar o exame da eventual incidência do instituto no caso concreto, depreendese que período inferior a cinco anos mediou entre os fatos administrativos iniciador da contagem do prazo prescricional ali assinalados e a decisão objurgada. 
1.40. Desse modo, não teve lugar a prescrição prevista no caput do art. 1o da Lei 9.873/1999.
iii)		Análise da eventual ocorrência da preclusão temporal objeto do art. 1o, § 1o, da Lei 9.873/1999
1.41. A relação jurídica processual judicial se estabelece na chamada relação trilateral ou tripartite, na qual são sujeitos o Estado-Juiz, o autor e o réu, sendo imparcial o Estado e parciais - por isso denominados de "partes" - o autor e o réu. No procedimento administrativo, diversamente, há uma relação jurídica em que o interessado figura no polo passivo e o Poder Público figura tanto na qualidade de sujeito parcial integrante do polo ativo, na condição de EstadoPersecutor promotor das medidas apuratórias dos fatos, como na de sujeito imparcial julgador, na qualidade de Estado-Juiz no processo administrativo, impulsionador dos atos ordinatórios, instrutórios e decisórios. Vejase a esse respeito o ensinamento de Alexandre de Moraes, bem a propósito Ministro do Supremo Tribunal de Federal relator do RE 636.886, em sua obra Direito Constitucional (15a ed., São Paulo: Atlas, 2004, p. 124) :
O devido processo legal configura dupla proteção ao indivíduo, atuando tanto no âmbito material de proteção ao direito de liberdade, quanto no âmbito formal, ao assegurar-lhe paridade total de condições com o Estado-persecutor e plenitude de defesa (direito à defesa técnica, à publicidade do processo, à citação, de produção ampla de provas, de ser processado e julgado pelo juiz competente, aos recursos, à decisão imutável, à revisão criminal) . [grifouse]
1.42. Na redação do art. 1o, § 1o, da Lei 9.873/1999, o sintagma "pendente de julgamento ou despacho" é antecedido de vírgula, do que se infere que se constitui em expressão de valor explicativo - e não restritivo   - do sentido semântico do adjetivo "paralisado". Por isso, há que ter por processo paralisado, para os efeitos desta norma, aquele em que, por praticado ato pendente por quem figure no polo ativo da relação processual constituída - ou por expirado o prazo para tanto - não há mais empecilho à prática de atos pela autoridade administrativa incumbida de praticar atos consistentes em despacho ordinatório ou instrutório ou em julgamento.
1.43. O instituto ali previsto não consiste em prescrição, vale dizer, em encobrimento da eficácia da pretensão do EstadoPersecutor ou do EstadoExequente a figurar no polo ativo da relação jurídica; a conduzirse, portanto, de modo parcial. Daí que a sua denominação de "prescrição" se constituiu numa atecnia legislativa.  
1.44. Diferentemente do que se pode pensar, não se trata de prescrição intercorrente. O que faz adjetivável de intercorrente determinada espécie do gênero prescrição é a sua ocorrência não antes de iniciado o processo, ou extraprocessualmente, mas sim quando o integrante do polo ativo da relação jurídica injustificadamente deixa de dar curso ao processo em curso - vale dizer, depois de constituída a relação processual - mediante a prática dos atos que lhe cabe, deixando-o paralisado sem justa causa pelo prazo da prescrição. Vale-se do escólio de Carlos Roberto Gonçalves (in Direito Civil Brasileiro, volume 1: parte geral. 12a ed. São Paulo: Saraiva, 2014., p. 514) : "Configura-se a prescrição intercorrente quando o autor de processo já iniciado permanece inerte, de forma continuada e ininterrupta, durante lapso temporal suficiente para a perda da pretensão" [grifouse].
1.45. Pode ela ter lugar tanto em processo cognitivo como em processo executório. Conquanto tanto no Código Processual Civil como no Código Processual Penal brasileiros só conste menção à prescrição intercorrente na execução de decisões, na Doutrina o instituto também é previsto no processo cognitivo. Ela tem lugar em processo cognitivo quando há encobrimento da eficácia de pretensão do autor; no executório, há encobrimento da eficácia de pretensão do exequente. Tratandose de procedimento de controle administrativo, em qualquer das suas fases, desde a inquisitória à decisória, eventualmente prescreve uma ou mais das pretensões do EstadoPersecutor à condenação a ressarcir o erário e a aplicar sanção punitiva. Tratandose, diversamente, do processo executório desse decorrente com base no título executivo extrajudicial em que consiste a decisão do Tribunal de Contas da União, eventualmente prescreve a pretensão do Estado-Exequente à execução da dívida.
1.46. A inércia de que trata o art. 1o, § 1o, da Lei 9.873/1999 não é do integrante de polo ativo da relação jurídica, consistente no EstadoPersecutor, causadora da perda do direito de exercer a sua pretensão, mas antes de inércia do integrante da relação jurídica na condição de autoridade administrativa que pessoaliza o Estado-Juiz em processo administrativo, incumbida de praticar atos de impulsionamento do processo (ordinatórios, instrutórios ou decisórios) depois de iniciado este com a citação válida do integrante do polo passivo da dita relação. 
1.47. Trata-se, na verdade, do instituto da preclusão temporal para o juiz.
1.48. Fredie Didier Jr., em seu Curso de Direito Processual Civil (19a ed. Salvador: JusPodivm, 2017, p. 474) , leciona: "A preclusão é definida como perda de uma situação jurídica ativa processual: seja a perda de poder processual das partes, seja a perda de um poder do juiz".
1.49. O festejado processualista cuida na mesma obra de fazer distinção entre os institutos da preclusão temporal e da prescrição: "Cabe, ainda, diferenciar preclusão temporal, prescrição e decadência. Isso porque confusões podem ser feitas entre tais institutos pelo fato de todos eles relacionaramse à ideia de tempo e de inércia" (ibid., p. 484) .  E assim conceitua prescrição: "a prescrição é o encobrimento (ou extinção, na letra do art. 189 do Código Civil) da eficácia de determinada pretensão (ibid., p. 485) " [grifouse].
1.50. O preclaro doutrinador ali também discorre sobre a preclusão temporal para o juiz (Op. Cit., p. 485486) :
Enquanto a prescrição se relaciona aos direitos a uma prestação, a preclusão temporal refere-se, tão-somente, a faculdades/poderes de natureza processual.
Demais disso, prescrição e decadência são institutos de direito material, enquanto preclusão é instituto de direito processual. A prescrição e a decadência ocorrem extraprocessualmente - malgrado sejam ambas reconhecidas, no mais das vezes, dentro de um processo -, e suas finalidades projetam-se também fora do processo: visam à paz e à harmonia sociais, bem como a segurança das relações jurídicas. Já a preclusão temporal ocorre, sempre e necessariamente, durante o desenrolar do processo, e sua finalidade precípua restringe-se, igualmente, ao âmbito processual; visa, sobretudo, ao impulso do desenvolvimento, de forma segura e ordenada, para que se chegue ao ato final (prestação da jurisdição) .
6. PRECLUSÃO PARA O JUIZ
A doutrina e a jurisprudência têm por sinônimas as designações preclusão judicial ou preclusão pro judicato, que nada mais seriam que a perda de um poder do juiz. Rigorosamente, porém, a melhor designação é preclusão para o juiz ou preclusão judicial. Preclusão pro iudicato significa julgamento implícito. Como afirma José Maria Tesheiner: "Preclusão pro judicato não significa preclusão para o juiz. Em latim, judicato significa julgado; juiz é iudex (nominativo) ou iudicem (acusativo) . Preclusão pro judicato significa "preclusão como se tivesse sido julgado". Se houve decisão, e ocorreu preclusão, não há "preclusão pro judicato", porque esta supõe ausência de decisão. (...) Admitindo-se que haja preclusão para o juiz, diga-se, em bom português: "preclusão para o juiz"; não, preclusão "pro judicato", em mau latim"
Já vimos, ao classificarmos as preclusões, que subsistem, indiscutivelmente, em nosso sistema, preclusões judiciais lógicas e consumativas. Não se cogita, doutrinariamente, preclusão judicial temporal, já que os prazos para o juiz são impróprios. Essa lição doutrinária precisa ser revista. Não somente pelo fato de que os prazos para o juiz não podem ser anódinos, mas também pela existência de enunciados normativos expressos, como a hipótese de julgamento implícito prevista no Regimento Interno do STF, para o caso de o ministro do STF silenciar, após o prazo de vinte dias, sobre a existência de repercussão geral do recurso extraordinário (art. 324, § 2-, RISTF37; aqui, haveria uma verdadeira preclusão pro iudicato) . [grifouse]
1.51. Teve lugar a confusão citada pelo processualista entre os dois institutos na elaboração da redação do art. 1o, § 1o, da Lei 9.873/1999. 
1.52. Mediante o dispositivo ora analisado se estatuiu, na verdade, o instituto da preclusão temporal para o EstadoJuiz em processo administrativo aplicar punições por inércia em que tenha quedado a autoridade administrativa competente para a prática dos atos ordinatórios, instrutórios e decisórios cabíveis. Noutras palavras, a paralisação do processo prevista no art. 1o, § 1o, da Lei 9.873/1999 se concretiza com a inércia do Poder Público no dever de impulsioná-lo mediante a prática de atos consistentes em "julgamento ou despacho".  Nada tem que ver, portanto, com o instituto da prescrição no procedimento administrativo: encobrimento do poder processual do EstadoPersecutor ou, conforme o caso, do EstadoExequente.
1.53. Vale observar que no julgamento originador da mencionada decisão vinculante do STF, somente o Ministro Gilmar Dantas se manifestou sobre o intuito da prescrição intercorrente e ao fazê-lo, no item 5 de seu voto, intitulado "[p]rescrição intercorrente", não mencionou art. 1o, § 1o, da Lei 9.873/1999, mas antes dispositivos do processo judicial cível de execução de dívida constituída pelo título executivo extrajudicial em que consistiu a decisão do Tribunal de Contas da União (o Ministro transcreveu integralmente o art. 1o daquele estatuto legal, mas ao tratar do item 4 de seu voto, intitulado "[p]razo prescricional aplicável", e sem se debruçar sobre o § 1o) . Ali se examinou, portanto, a eventual ocorrência inércia do EstadoExequente integrante do polo ativo no processo judicial de execução de crédito. Quer dizer, não se tratou do instituto da preclusão temporal havida em procedimento cognitivo de controle administrativo por inércia do Estado-Juiz de contas ou de fiscalização de atos e contratos na desincumbência do seu dever de praticar os atos processuais integrantes da cadeia de produção da decisão final. 
1.54. Porque de interesse para esta análise mais adiante, fazse uma breve distinção das fases do procedimento ordinário cível brasileiro, cujas normas processuais se aplicam subsidiariamente ao de controle administrativo (Súmula 106 do Tribunal) .
1.55. À luz do Código de Processo Civil de 1973, Cândido Dinamarco (in Instituições de direito processual civil. 6. ed. v. II. São Paulo: Malheiros, 2002, p. 346) leciona que 
a estrutura do procedimento ordinário brasileiro costuma ser escandida pela doutrina mediante a indicação de quatro fases mais ou menos definidas, a saber: a) a postulatória, na qual se situam três dos cinco elementos estruturais dos procedimentos cognitivos (demanda, citação e resposta) ; b) a ordinatória, que culmina com o saneamento do processo na audiência preliminar; c) a instrutória, onde, como o nome diz, procede-se à instrução da causa; d) a decisória, em que tem lugar a sentença de mérito. 
1.56. A fase postulatória é "aquela em que se formulam demandas, fazem-se as citações e tem o réu a oportunidade para oferecer sua defesa. É a fase inicial do procedimento, ou introdutória" (ibid., p. 348) .
1.57. A fase ordinatória, como seu nome o diz, 
é o segmento do procedimento ordinário em que se põe ordem no processo. Na concepção brasileira do procedimento ordinário, logo que termina a fase postulatória o juiz toma decisões e determina providências destinadas a eliminar efeitos e a dar impulso ao procedimento, para que ele possa receber a instrução mediante a prova e depois chegar à sentença de mérito. Esse conjunto de atividades chama-se saneamento do processo e sanear significa: sanar, curar, purificar. O juiz saneia o processo (a) oferecendo oportunidades para que as partes exerçam plenamente o contraditório, (b) impondo exigências destinadas a eliminar irregularidades e (c) organizando as atividades probatórias a serem desenvolvidas na fase subsequente (instrutória) . Os atos ordinatórios constituem exercício do poder jurisdicional e o juiz tem o poder-dever de realizá-lo a requerimento de uma das partes ou mesmo exofficio porque é seu dever fazer constantemente o controle da presença dos pressupostos sem os quais o julgamento do mérito não é admissível. (ibid., p. 548) . [grifouse]
1.58. Dada a sua natureza persecutória, a sua fase inicial ou introdutória não é de jaez postulatório, mas antes inquisitório: nela se apuram os fatos, se responsabiliza pelas pretensas irregularidades detectadas quem supostamente as tenha praticado e se fazem as citações para oferecer aos responsáveis a oportunidade de contradizer as imputações mediante a apresentação de suas alegações de defesa.
1.59. Dáse a incidência do instituto ora examinado na hipótese de que mais de três anos medeiem entre quaisquer dos seguintes momentos processuais: (i) aquele em que, terminada a fase inicial do procedimento e iniciada a relação processual quer com a resposta do responsável quer com a caracterização da sua revelia, fazse exigível prática de atos processuais pela autoridade administrativa, revestida da qualidade de impulsionadora e julgadora; (ii)  aqueles em que, na fase ordinatória do procedimento, tomamse decisões e se determinam providências destinadas a eliminar efeitos e a dar impulso ao procedimento, mediante despachos ou decisões interlocutórias; (iii) aqueles em que, na fase instrutória, também mediante despachos ou decisões interlocutórias, saneiase o processo; e (iv) aqueles em que, na fase decisória, proferemse julgamentos.
iii.a)	Do prazo
1.60. O art. 1o, § 1o, da Lei 9.873/1999 estabelece que é de três anos o prazo relativo ao instituto específico da preclusão temporal para o Poder Público aplicar sanção na condição de EstadoJuiz em procedimento administrativo.
iii.b)	Do termo inicial da contagem do prazo
1.61. À míngua de estabelecimento na Lei 9.873/1999 do termo inicial da contagem do prazo previsto no seu art. 1o, 1o, é mister buscar subsídios no direito processual civil para formular entendimento acerca de questão arrimado nas conceituações empreendidas naquele campo do sistema jurídico brasileiro.
1.62. Some-se à distinção das fases do procedimento de controle administrativo o conceito de citação insculpido no art. 238 do Código de Processo Civil brasileiro: "Citação é o ato pelo qual são convocados o réu, o executado ou o interessado para integrar a relação processual". Como entende o Superior Tribunal de Justiça no REsp 756/RO, "nula a citação, não se constitui a relação processual". 
1.63. Daí que no procedimento de controle administrativo só há "processo" em curso desde o início da sua fase ordinatória em diante. Na sua fase inicial ou introdutória, de natureza inquisitória, não há relação processual constituída; tampouco, portanto, "processo" no sentido jurídico estrito da palavra.  
1.64. Importa notar que descabe falar em paralisação no período em que transcorre o prazo para manifestação do responsável. Enquanto este não se manifestar, ou não se caracterizar a sua revelia com a expiração do prazo para tanto, inexiste inércia do Poder Público, visto que a prática de atos consistentes em despachos ordinatórios ou instrutórios ou em julgamento sem o exame da manifestação do particular implicaria nulidade por violação das garantias constitucionais do contraditório e ampla defesa.
1.65. Nessa linha de raciocínio, por disposição expressa da Lei n° 9.873/1999, a contagem do prazo trienal previsto em seu art. 1o, 1o, tem início no momento a partir do qual passa a ser exigível a emissão pela Administração de despachos, quer ordinatórios quer instrutórios, ou julgamento. Por isso, a contagem do prazo se inicia na primeira data em que houver expediente posterior àquela em que se dá a apresentação pelo responsável de suas alegações defensórias ou a expiração do prazo a ele concedido para tanto, o que tiver lugar antes. 
iii.c)	Das causas de interrupção da contagem do prazo
1.66. A interrupção da contagem do prazo da prescrição processual prevista no último dispositivo legal citado se dá com a prática por autoridade administrativa de ato processual de qualquer jaez integrante da cadeia de produção da decisão final - quer dizer, ordinatório, instrutório ou decisório - ali simplesmente denominado de "julgamento ou despacho". Vale notar, portanto, que cumpre distinguir tal hipótese das previstas no art. 2º da Lei 9.873/1999 para a interrupção da prescrição punitiva por inércia do Estado-Persecutor.
iii.d)	Aplicação do entendimento ao caso concreto
1.67. Passase à aplicação do entendimento ao caso concreto. 
1.68. O termo final da contagem do prazo para a resposta à comunicação de citação da responsável se constituiu em 8/9/2020, ante o recebimento do instrumento de comunicação de audiência (peça 68) em 21/8/2020 (peça 77) .  Como visto, ora recorrente não respondeu à comunicação e não se manifestou quanto às irregularidades verificadas. 
1.69. Logo, o termo inicial da contagem do prazo relativamente a esse responsável consiste em 9/9/2020, primeiro dia em que houve expediente posterior a 8/9/2020. 
1.70. Da cronologia trazida em apêndice a esta instrução, continente somente de fatos bastantes para fundar o exame da eventual incidência do instituto no caso concreto, depreendese que interregno inferior a três anos mediou entre o fato administrativo iniciador da contagem do prazo ali examinadoe a prolatação da decisão guerreada. 
1.71. Conclui-se que não teve lugar nos casos concretos a preclusão temporal prevista no art. 1o, § 1o, da Lei 9.873/1999.
iv)	Análise da eventual ocorrência da prescrição sob o regime do Código Civil 
1.72. Como assinalado na parte final da premissa descrita no subitem 22.19, alínea "c", desta instrução, cabe empreender também o exame da prescrição das pretensões do Estado mencionadas sob o regime prescricional cível até que sobrevenha norma específica regedora da matéria.
iv.a)	Do regime prescricional cível
1.73. Mediante o anteriormente citado Acórdão 1441/2016-TCU-Plenário, relator o ministro Benjamin Zymler, o Tribunal aprovou incidente de uniformização de jurisprudência em que firmou o entendimento de que a matéria se subordina ao prazo prescricional de dez anos indicado no art. 205 do Código Civil, contado a partir da data de ocorrência da conduta reprovável a ser sancionada. 
1.74. Transcrevemse os trechos do dispositivo do acórdão de interesse para o exame da alegação recursal:
ACORDAM os Ministros do Tribunal de Contas da União, reunidos em Sessão do Plenário, ante as razões expostas pelo Redator, em:
9.1. deixar assente que:
9.1.1. a pretensão punitiva do Tribunal de Contas da União subordina-se ao prazo geral de prescrição indicado no art. 205 do Código Civil;
9.1.2. a prescrição a que se refere o subitem anterior é contada a partir da data de ocorrência da irregularidade sancionada, nos termos do art. 189 do Código Civil;
9.1.3. o ato que ordenar a citação, a audiência ou oitiva da parte interrompe a prescrição de que trata o subitem 9.1.1, nos termos do art. 202, inciso I, do Código Civil;
9.1.4. a prescrição interrompida recomeça a correr da data em que for ordenada a citação, a audiência ou oitiva da parte, nos termos do art. 202, parágrafo único, parte inicial, do Código Civil;
9.1.5. haverá a suspensão da prescrição toda vez que o responsável apresentar elementos adicionais de defesa, ou mesmo quando forem necessárias diligências causadas por conta de algum fato novo trazido pelos jurisdicionados, não suficientemente documentado nas manifestações processuais, sendo que a paralisação da contagem do prazo ocorrerá no período compreendido entre a juntada dos elementos adicionais de defesa ou da peça contendo o fato novo e a análise dos referidos elementos ou da resposta da diligência, nos termos do art. 160, §2º, do Regimento Interno; 
1.75. Quando da prolatação do Acórdão 1441/2016-TCU-Plenário reputavase imprescritível a pretensão do Estado ao ressarcimento do erário em procedimento de controle administrativo. Por isso, o entendimento à época se aplicou exclusivamente à pretensão à sanção punitiva decorrente de causação de prejuízo ao erário em procedimentos desse jaez. Diante do multicitada decisão vinculante do STF no sentido de que tem lugar tal pretensão a ressarcimento, reputa-se que presentemente, por foça do evento vinculante da decisão mencionada,  há que aplicar o entendimento tanto à pretensão do Estado buscar reparação ao erário como a sanção punitiva objeto da decisão supratranscrita, dado que a sanção punitiva é acessória da sanção reparatória, como se depreende da leitura do art. 57 da Lei 8.443/1992 e como comentado em votos proferidos no próprio Acórdão 1441/2016-TCU-Plenário.
iv.b)	Do termo inicial da contagem do prazo sob o regime prescricional cível 
1.76. Quanto ao termo inicial da contagem do prazo prescricional no regime prescricional cível, há que considerar três hipóteses. 
1.77. Tratando-se de situação fática de imputação de não comprovação do bom e regular emprego de recursos oriundos de relação jurídica em que o administrador dos recursos não assumiu a obrigação de prestar contas do seu emprego, a prática do ilícito se caracteriza a partir da data da ocorrência do fato ilícito ou consumação do dano havido ao erário. Nesse sentido o infratranscrito trecho da fundamentação do paradigmático Acórdão 1441/2016 lavrado por seu redator, ministro Walton Alencar Rodrigues:
No que se refere ao termo inicial do lapso prescricional, entendo que deve ser o mesmo que correntemente é utilizado pelo Tribunal, ou seja, a data da prática do ilícito administrativo.
Tal termo a quo fundamenta-se no princípio da actio nata, positivado no art. 189 do CC/2002, in verbis:
"Art. 189. Violado o direito, nasce para o titular a pretensão, a qual se extingue, pela prescrição, nos prazos a que aludem os arts. 205 e 206." [grifou-se]
1.78. Diversamente, se houver obrigatoriedade assumida na relação jurídica de prestar contas dos recursos administrados, consoante o aludido entendimento emanado por ministros do STF sumariado na subalínea ii.b deste item de instrução, o início da contagem do prazo prescricional cível se dá conforme o seguinte critério: (i) apresentada a prestação de contas, tempestiva ou intempestivamente, na data em que tal se deu ou , na data subsequente à de término do prazo final para tanto, o que ocorrer primeiro; (ii) não apresentada, na data subsequente à de término do prazo final para tanto.
iv.c)	Das causas de interrupção do prazo prescricional sob o seu regime cível
1.79. Na hipótese de adoção do regime prescricional cível, caberá aplicar, no que couber, as hipóteses de interrupção de contagem do prazo prescricional estabelecidas no art. 202 do Código Civil. Entende-se que cabe subsumir à hipótese prevista no inciso I daquele artigo aos atos administrativos praticados na fase externa, portanto não inquisitiva, da persecução de controle administrativo mediante os quais se tenha ordenado a citação do responsável. Atos nesse sentido praticados na fase inquisitiva da persecução equivalem às notificações extrajudiciais enviadas pelo autor ao réu anteriormente à propositura da ação cível, logo não consistentes em ato praticado por quem se categorize como pessoa análoga ao juiz da causa cível.
iv.d)	Aplicação do entendimento ao caso concreto
1.80. No caso concreto, adotado o regime prescricional do Código Civil, cabe aplicar o prazo geral de prescrição estabelecido no art. 205 daquele estatuto.
1.81. Em razão do exposto no subitem 22.ii.d desta instrução, o marco inicial da contagem do prazo prescricional se constitui 20/7/2017.
1.82. Em 29/7/2020, ordenou-se a citação da ora recorrente mediante o instrumento de pronunciamento acostado à peça 61, portanto menos de dez anos depois do termo inicial.
1.83. Conclui-se que, adotado o regime prescricional cível, não prescreveram no procedimento de controle administrativo as pretensões do Estado à condenação do ora recorrente a ressarcir o erário e à sua punição mediante aplicação de multa. 
Da não fundamentação da decisão recorrida conduta consistente na omissão no dever de prestar contas
1.84. À peça 160, p. 1416, sustentase que seria infundada a alegação de Sirley Novaes Barreto no sentido de que a ora recorrente "não disponibilizou à gestão sucessora, a documentação necessária para realizar a apresentação das prestações de contas". Porque teria ela apresentado a prestação de contas ao FNDE.
1.85. Diz-se que "no caso de mudança na gestão municipal, o sucessor é responsável pela prestação de contas no caso de encerramento do prazo para tanto em sua gestão", como enunciado na Súmula 230 do Tribunal.
1.86. Decorreria desse entendimento sumulado que somente cabe a responsabilização da ora recorrente tivesse ela "continuado a exercer o 'múnus público' de Prefeita Municipal na gestão seguinte (2017-2020) " ou "se escusado ao dever de prestar contas que tivessem como prazo final para apresentação até 31.12.2016 (final da sua gestão) ", hipóteses que não teriam sido concretizadas no caso concreto.
1.87. Concluirseia que o Prefeito sucessor está obrigado a apresentar a prestação de contas e que a sua eventual omissão nesse dever não pode implicar a responsabilização da ora recorrente na qualidade de sua antecessora no cargo.
1.88. Sobre quem tenha gerido os recursos pecuniários públicos recai o dever comprovar a sua boa e regular aplicação. Por isso, caso os recursos tenham sido utilizados integralmente pelo antecessor, a este caberia comprovar a sua boa e regular aplicação; caso tenham sido aplicados em parte pelo antecessor e na outra parte pelo sucessor, "a cada um caber[ia] comprovar a boa e regular aplicação dos recursos pessoalmente geridos nas respectivas gestões".
1.89. Caberia não confundir "a responsabilidade do gestor sucessor pela apresentação da prestação de contas da gestão anterior" com "a responsabilidade pela comprovação da boa e regular aplicação dos recursos, a cargo do gestor executor/aplicador dos recursos".
1.90. A interpretação do Enunciado da Súmula TCU n° 230 no sentido de que recai o dever de prestar contas exigível do gestor sucessor "concretiza-se mediante a apresentação da prestação de contas pelo aspecto formal (entrega dos documentos exigidos no instrumento da avença como prestação de contas) ". 
1.91. A segunda interpretação do mencionado enunciado "representa a prestação de contas sob o aspecto material, decorrente do dever constitucional a que todos os agentes públicos estão submetidos" e se relaciona "com a efetiva comprovação da aplicação dos recursos federais geridos no objeto conveniado e do atingimento dos objetivos pactuados".
1.92. Portanto, no caso sob exame recairia na"pessoa do administrador sucessor (Sr. Sirley Novaes Barreto) o dever prestacional formal de contas perante o FNDE" porque "o prazo final para tanto ocorreu em sua gestão (2017-2020) ", ao passo que "o dever de comprovação da boa e regular aplicação dos recursos recebidos reca[iria] sobre ambos os gestores".
	Análise
1.93. A alegação não merece acolhida.
1.94. A recorrente se debruça sobre a questão da responsabilização pela apresentação da prestação de contas, distinta da fundadora da decisão recorrida.
1.95. O Tribunal não jugou suas contas irregulares com fulcro no art. 16, inciso III alínea "a" da Lei 8.443/1992 (omissão no dever de prestar contas) , mas antes nas seguintes alíneas do referido inciso: "b" (prática de ato de gestão ilegal, ilegítimo, antieconômico, ou infração à norma legal ou regulamentar de natureza contábil, financeira, orçamentária, operacional ou patrimonial) e "c" (dano ao Erário decorrente de ato de gestão ilegítimo ao antieconômico) .
1.96. Isso ante as duas irregularidades descritas no item 16 desta instrução, ambas implicadoras da não comprovação da boa e regular aplicação de recursos federais repassados.
Da responsabilização acertada da ora recorrente pela totalidade dos valores repassados 
1.97. À peça 160, p. 1216, a recorrente assevera que o entendimento fundador da decisão guerreada teria sido incoerente e resultante de "interpretação diversa à legislação aplicável à espécie" e tanto estaria em "flagrante divergência com o direito aplicado ao caso, - consolidado através de larga construção doutrinária sobre a matéria posta à análise - como seria "destoante da jurisprudência sedimentada por esta Corte de Contas".
1.98. Teria constado do item 25 da instrução juntada à peça 140, reproduzido no relatório (peça 145) da decisão combatida, que Sirley Novaes Barreto, "ao declarar as notas fiscais no SiGPC, comprovou despesas no valor de R$ 776.035,00, os quais foram efetivamente pagos à Empresa Contratada".  
1.99. Do subitem 40.1 da mesma instrução,  a impugnante afirma que "não apresentou qualquer nova evidência/documentação que pudesse afastar as irregularidades pelas quais responde". Por essa razão se teria concluído no subitem 36.4 da mesma instrução que 
apesar de o pagamento das seis primeiras medições ter ocorrido na gestão do Sr. Sirley Novaes Barreto, a Sra. Edinalva Pereira de Almeida deve ser responsabilizada pela totalidade dos recursos, uma vez que era sua obrigação encerrar a execução dos serviços de forma plena, sob pena de ser-lhe imputada a totalidade do débito, de acordo com jurisprudência já consolidada nesta Corte.
1.100. Depreenderseia "da leitura da deliberação acoimada" que Sirley Novaes Barreto foi Prefeito Municipal de Morpará/BA "ao longo do mandato eletivo compreendido entre 01 de janeiro de 2009 a 31 de dezembro de 2012, bem como nas gestões 2017-2020 e 2021-2024" e a ora recorrente teria exercido tal mandato "na gestão administrativa 2013-2016".
1.101. Darse-ia, contudo, que as "despesas dos recursos repassados ao Município de Morpará/BA, em razão do Termo de Compromisso 1923/2011, nos exercícios financeiros dos anos de 2011 e 2012" teriam tido lugar anteriormente ao mandato da ora recorrente.
1.102. Teriam sido os recursos federais no valor de R$ 948.168,75, referentes ao Termo de Compromisso 1923/2011, repassados ao Município de Morpará em três parcelas nas datas de 28/10/2011, 29/05/2012 e 2/12/2012.
1.103. Sirley Novaes Barreto teria contratado pelo valor de R$ 1.258.778,22 a Construtora Salles LTDA. para executar o objeto do Termo de Compromisso 1923/2011.
1.104. Por isso, não poderia a ora recorrente "responder, e, mais grave ainda, ser responsabilizada por virtude de débito (dano ao erário) , advindo da não comprovação da execução das ações e da regular aplicação dos recursos públicos federais em evidência".
	Análise
1.105. A recorrente carece de razão.
1.106. Como memoriado no item 16 desta instrução, a Corte entendeu, ao endossar o trecho ali transcrito da instrução acostada à peça 136, que a ora recorrente efetuou pagamentos à empresa contratada por serviços que não foram executados, que a obra e os serviços de engenharia não foram totalmente executados e que não houve aproveitamento pela população da parte realizada, por abandonada.
1.107. O emprego de recursos pecuniários públicos também é examinado pelo Tribunal sob os pontos de vista da eficiência, da eficácia e outros aspectos relacionados com o atingimento dos objetivos almejados pela União com o seu repasse. Não se cinge ao plano da sua conformidade com a legislação aplicável à situação fática sob análise. Ele se dá também no plano da conformidade com os princípios informadores da Administração Pública insculpidos no art. 37 da Constituição da República, dentre esses os da moralidade administrativa e eficiência. 
1.108. Estabelecem os arts. 70 e 71, inciso II, da Carta Política:
Art. 70. A fiscalização contábil, financeira, orçamentária, operacional e patrimonial da União e das entidades da administração direta e indireta, quanto à legalidade, legitimidade, economicidade, aplicação das subvenções e renúncia de receitas, será exercida pelo Congresso Nacional, mediante controle externo, e pelo sistema de controle interno de cada Poder.
Art. 71. O controle externo, a cargo do Congresso Nacional, será exercido com o auxílio do Tribunal de Contas da União, ao qual compete:
[...]
II - julgar as contas dos administradores e demais responsáveis por dinheiros, bens e valores públicos da administração direta e indireta, incluídas as fundações e sociedades instituídas e mantidas pelo Poder Público federal, e as contas daqueles que derem causa a perda, extravio ou outra irregularidade de que resulte prejuízo ao erário público; 
[...]
VI - fiscalizar a aplicação de quaisquer recursos repassados pela União mediante convênio, acordo, ajuste ou outros instrumentos congêneres, a Estado, ao Distrito Federal ou a Município;
[...]
VIII - aplicar aos responsáveis, em caso de ilegalidade de despesa ou irregularidade de contas, as sanções previstas em lei, que estabelecerá, entre outras cominações, multa proporcional ao dano causado ao erário; (grifou-se) 
1.109. Alexandre de Moraes, em sua obra Direito Constitucional (6ª ed., São Paulo: Atlas. 1999. p. 298) conceitua o princípio da eficiência como 
aquele que impõe à Administração Pública direta e indireta e a seus agentes a persecução do bem comum, por meio do exercício de suas competências de forma imparcial, neutra, transparente, participativa, eficaz, sem burocracia e sempre em busca da qualidade, primando pela adoção dos critérios legais e morais necessários para melhor utilização possível dos recursos públicos, de maneira a evitar-se desperdícios e garantir-se uma maior rentabilidade social. Note-se que não se trata da consagração da tecnocracia, muito pelo contrário, o princípio da eficiência dirige-se para a razão e fim maior do Estado, a prestação dos serviços sociais essenciais à população, visando a adoção de todos os meios legais e morais possíveis para satisfação do bem comum" (grifou-se) 
1.110. Nessa ordem de ideias, em situações em que a obra restou inutilizável por inacabada, com o que se caracterizou o desperdício da parte dos valores pecuniários repassados de fato nela empregada, a jurisprudência do Tribunal é tranquila no sentido da condenação dos responsáveis pelo valor total dos recursos federais repassados. Aplica-se entendimento exarado, por exemplo, no Acórdão 993/2018-TCU-Primeira Câmara, relatado pelo Ministro Bruno Dantas, sintetizado no seguinte enunciado:
No caso de execução parcial do objeto do convênio, sem alcance dos seus objetivos, o gestor convenente responde pelo total dos recursos repassados. A empresa contratada, por outro lado, somente deve ressarcir ao erário o montante correspondente ao valor recebido e não executado, porquanto esta não tem a responsabilidade de assegurar o cumprimento dos objetivos do convênio, mas de realizar a obra. Havendo a empreiteira executado serviços para os quais foi contratada, deve receber a respectiva remuneração.
1.111. Também nesse sentido os Acórdão 4712/2015-TCU-Primeira Câmara, relator do ministro Bruno Dantas, 5.164/2014 - 2ª Câmara, relator o ministro-substituo Augusto Sherman, 852/2015 - Plenário, relator o ministro Raimundo Carreiro. 
Da não comprovação da boa e regular aplicação dos recursos mediante os documentos anexados ao instrumento de recurso
1.112. À peça 160, p. 1316, a recorrente assere que anexou ao instrumento de recurso "as notas fiscais e os comprovantes de pagamentos efetuados em favor da Construtora Salles para a execução do objeto do Termo de Compromisso 1923/2011, efetivados durante a sua gestão (2013-2016) " e que tais elementos de convencimento seriam suficientes para afastar a sua responsabilidade.
1.113. Tais documentos fariam ver que "o remanescente de apenas 04 (quatro) pagamentos dever-se-iam ser efetivados no curso do mandato da [ora recorrente], parcelas contratuais" que teriam sido" integralmente cumpridas, sendo referentes, respectivamente, a 7a, 8a, 9a e 10a - (última parcela do Contrato n.° 510/2011) ".
1.114. Seriam de responsabilidade única e exclusiva de Sirley Novaes Barreto "todos os pagamentos (parcelas) anteriores" porque seria ele o signatário do Termo de Compromisso 1923/2011, porque teria ele recebido "a integralidade dos valores depositados pelo FNDE" e porque seria ele "o responsável à época pela execução das 06 (seis) primeiras parcelas do Contrato firmado com a Construtora Salles Ltda.".
1.115. Os "depósitos realizados em favor da Construtora Salles" durante a gestão da ora recorrente somariam R$ 334.110,58, que haveriam sido "comprovadamente depositados na conta da Contratada para a execução do objeto". "[T]odo o valor anterior, ou seja, aquele referente às 6 (seis) primeiras parcelas do Contrato n.° 510/2011" seria de "inteira responsabilidade do Sr. Sirley Novaes Barreto".
1.116. Cumpriria afastar a imputação de débito à ora recorrente e a sua punição mediante aplicação de multa porque restaria "comprovado que não praticou ato irregular", porque teria ela demonstrado "a boa e regular aplicação dos recursos federais repassados".
1.117. Na hipótese de o Tribunal não reputar descabida a imputação de débito, caberia alterar o valor pecuniário deste por duas razões. Primeiro, porque acertado o entendimento exarado no infratranscrito item 31 da instrução acostada à peça 145:
31. Diante do exposto, considerando o montante analisado, no valor R$ 948.168,75, conforme Relatório de TCE 392/2017-DIREC/COTCE/CGCAP/DIFIN/FNDE, de 17/07/2017, (SEI 0493738) , manifestamo-nos pela não suficiência da documentação e informações apresentadas para a aprovação do valor de R$ 948.168,75, em face do disposto no item 20 desta, quanto aos aspectos técnicos e que, mesmo sanados, restariam as ocorrências elencadas nos itens 24 e 30 quanto aos aspectos financeiros, totalizando o montante de R$ 187.438,89.
1.118. Segundo, porque a aplicação dos recursos teria tido lugar "no curso de ambos os mandatos eletivos", de modo que caberia responsabilizar solidariamente ambos os gestores mencionados, "especialmente quando agora resta demonstrada à aplicação dos recursos por parte da ora Recorrente no curso da sua Gestão".
	Análise
1.119. A alegação não merece acolhida.
1.120. Verificase que os documentos ora trazidos aos autos pela recorrente, juntados às peças 162 e 162, constituemse em pretensos meios de prova da correta execução financeira do objeto dos recursos repassados.
1.121. Como memoriado no item 16 desta instrução, a Corte observou que a obra e os serviços de engenharia não foram totalmente executados e que não houve aproveitamento pela população da parte realizada, por abandonada (peça 136) .
1.122. A eventual comprovação da execução financeira do objeto do convênio mediante os documentos ora apresentados não produz prova contrária à produzida nos autos de que houve desperdício dos recursos públicos repassados. Para tanto seriam necessários documentos que comprovassem a execução física do aludido objeto sob os pontos de vista da eficiência, da eficácia e outros aspectos relacionados com o atingimento dos objetivos almejados pela União. Por isso, aplicase também a esta alegação o exame empreendido nos subitens 24.10 a 24.13 desta instrução.
1.123. Tivesse sido produzida a prova contrária aludida no parágrafo precedente, restaria desta feita provado o atingimento dos objetivos almejado pela União mediante a execução física do objeto do termo de compromisso e caberia empreender exame da correção da sua execução financeira. Como não se produziu tal prova contrária, mantémse a prova produzida no procedimento de que houve desperdício dos recursos pecuniários repassados decorrente da não execução integral da obra e da consequente inexistência de benefício para a comunidade do Município.  
1.124. Por essa maneira, desnecessário é dar cabo do exame da eventual correção da execução financeira porque esta não teria, por is só, o condão de fazer ver erro no juízo da Corte de que a obra e os serviços de engenharia não foram totalmente executados e que não houve aproveitamento pela população da parte realizada, por abandonada.
1.125. Dito de outro modo, a eventual regularidade da execução financeira do objeto do termo de compromisso somente faria ver que se fez regularmente a realização das despesas relativas aos recursos pecuniários, mas não produziria prova contrária à de que houve o mencionado desperdício desses com o não atingimento dos fins almejados pela União e, conseguintemente, prejuízo ao erário motivador da decisão guerreada no concernente à ora recorrente. 
CONCLUSÃO
Das análises empreendidas relativamente ao mérito do recurso se conclui que:
a)  não prescreveram as pretensões do Estado ao ressarcimento do erário e à punição pecuniária da ora recorrente;
b)  a decisão não se fundou em conduta consistente na omissão da ora recorrente no dever de prestar contas dos recursos objeto do procedimento de controle administrativo, razão por que as alegações relativas a essa conduta não a socorrem;
c)  acertada foi a imputação de débito à ora recorrente correspondente ao valor total dos recursos pecuniários repassados objeto do procedimento de controle administrativo, dado que a obra inacabada não trouxe benefícios e, assim, implicou desperdício dos valores pecuniários repassados;
d)  os documentos anexos ao instrumento de recurso, consistentes em pretensos meios de prova da adequada execução financeira do objeto dos recursos repassados não fazem ver erro de julgamento do Tribunal, dado que a sua execução física se caracterizou pelo exposto na alínea "c" desta conclusão.
PROPOSTA DE ENCAMINHAMENTO
Do exposto, propõe-se, com fundamento nos arts. 32 e 33, inciso I, da Lei 8.443, de 16/6/1992:
a)  conhecer do recurso e, no mérito, negarlhe provimento;
b)  notificar da decisão sobrevinda o recorrente e os demais interessados notificados do Acórdão impugnado, sem deixar de anexar ao expediente de notificação cópia do relatório e da fundamentação da decisão."
2.	Por sua vez, ao manifestar sua concordância com a proposta da unidade técnica, o representante do Ministério Público junto ao TCU teceu as seguintes considerações:
"[...]
Na origem, este processo tratou de tomada de contas especial (TCE) instaurada pelo Fundo Nacional de Desenvolvimento da Educação (FNDE) em razão da omissão no dever de prestar contas dos recursos repassados ao Município de Morpará - BA, por intermédio do Termo de Compromisso 1923/2011 (peça 19) . 
O instrumento foi destinado à execução de ações relativas ao Proinfância-Creches, no âmbito do Programa de Aceleração do Crescimento (PAC 2) . Seu objeto consistiu na construção de uma unidade de educação infantil (Tipo "b") para atender até 240 crianças distribuídas em dois turnos e 120 crianças em período integral. O atendimento previa a execução de ações relativas ao Programa Nacional de Reestruturação e Aquisição de Equipamentos para a Rede Escolar Pública de Educação Infantil (Proinfância) .
Após o exame dos elementos recursais, a Serur propôs, em pronunciamentos convergentes, conhecer do recurso de reconsideração para, no mérito, negar-lhe provimento (peças 179, p. 23; 180 e 181) .
Manifesto-me de acordo com a proposta de encaminhamento formulada pela unidade técnica.
No que diz respeito à prescrição para o exercício das pretensões punitiva e de ressarcimento ao erário, friso que a matéria foi recentemente regulamentada por intermédio da Resolução TCU 344/2022, aprovada pelo Acórdão 2285/2022-TCU-Plenário, da relatoria do Ministro Antonio Anastasia. Desse modo, a despeito da percuciente análise empreendida pela Serur, a qual foi fundamentada em recentes decisões do Supremo Tribunal Federal (STF) e na Lei 9.873/1999, a avaliação da incidência ou não da prescrição no caso vertente orientar-se-á pelo regramento estabelecido no novo normativo. 
De acordo com a Resolução TCU 344/2022, a prescrição nos processos de controle externo observará o disposto na Lei 9.873/1999 (art. 1º) . O prazo prescricional estipulado foi de cinco anos (art. 2º) . A irregularidade que ensejou a instauração desta TCE diz respeito à não comprovação da boa e regular aplicação dos recursos federais descentralizados por intermédio do Termo de Compromisso 1923/2011. Consoante preceitua artigo 4º, inciso II, da resolução supracitada, nessa circunstância, o prazo de prescrição deverá ser contado a partir da "data da apresentação da prestação de contas ao órgão competente para a sua análise inicial".
A prestação de contas do ajuste ocorreu em 23/7/2018 (peça 83) . Portanto, tomando-se essa data como marco inicial para a contagem do prazo prescricional, em conformidade com o artigo 5º da Resolução TCU 344/2022, verifica-se que a prescrição referente às irregularidades apuradas neste processo foi interrompida, pelo menos, em agosto e setembro de 2020, com a citação dos responsáveis, e em janeiro de 2022, com a prolação da decisão condenatória. 
Destarte, a partir do termo inicial de contagem do prazo, não houve o transcurso de cinco anos entre as datas dos eventos que resultaram na interrupção prescricional. Por consequência, não se verifica a ocorrência da prescrição principal de que trata o artigo 2º da Resolução TCU 344/2012. Outrossim, constata-se que não se passaram três anos entre a prática dos atos indicados no parágrafo precedente, de modo que também não ocorreu a prescrição intercorrente, prevista no artigo 8º da mesma norma. Dessa forma, no caso vertente, não se constata a incidência da prescrição das pretensões punitiva e de ressarcimento ao erário.
Com relação ao mérito, no Parecer Técnico de Execução Física de Objeto Financiado, o FNDE concluiu que a obra prevista no Termo de Compromisso 1923/2011 havia alcançado apenas 54,13% de execução (peça 10, p. 16-18) . Posteriormente, foi-lhe encaminhada diligência, para que se manifestasse a respeito da prestação de contas apresentada, intempestivamente, em 23/7/2018, pelo Sr. Sirley Novaes Barreto (prefeito municipal na gestão 2017 a 2020) . 
Em resposta, a entidade repassadora apresentou a Nota Técnica 11/2019, na qual concluiu pela reprovação total da parcela executada do objeto, tendo em vista as várias divergências observadas e o fato de a obra não ter sido concluída. Apontou, ainda, a ocorrência de diversas irregularidades na execução financeira da avença (peça 52) .
No âmbito do TCU, a recorrente foi chamada aos autos para que se manifestasse quanto à não comprovação da boa e regular aplicação dos recursos federais - em razão de a obra se encontrar inacabada e sem etapa útil -, bem como por ter efetuado pagamentos por serviços que não foram efetivamente executados.
No voto que precedeu a decisão recorrida, ao concordar com o posicionamento registrado na instrução técnica de mérito, o relator a quo ressaltou que, no âmbito de seus elementos de defesa, a Sra. Ednalva Pereira de Almeida restringiu-se "a trazer aos autos meras alegações de que teria agido regularmente, sem juntar documentos comprobatórios nesse sentido" (peça 144, p. 5-6) . 
Assim, em face da confirmação de que a obra não foi finalizada e de que a parcela implementada não proporcionou qualquer benefício à população, ao contrário do que alegou a recorrente, configurou-se pertinente a decisão do Tribunal de condená-la pelo importe total aplicado na construção da unidade de educação infantil. 
Neste momento processual, a Sra. Edinalva Pereira de Almeida argumentou, em suma, que anexou à sua peça recursal as notas fiscais e os comprovantes de pagamentos efetuados à Construtora Salles como contrapartida aos serviços prestados na execução da obra objeto do termo de compromisso. Segundo aduziu, tais elementos seriam capazes de afastar sua responsabilidade.
Todavia, mesmo que, somente por hipótese, fosse possível admitir que os documentos apresentados pela ex-prefeita são suficientes para demonstrar a correta execução financeira do ajuste, ainda remanesceria não elidida a irregularidade que deu causa à sua condenação, qual seja, a inexecução física do objeto, sem possibilidade de aproveitamento da parcela implementada. 
Portanto, em consonância com a Serur, considero que a recorrente, mais uma vez, não fez juntar aos autos elementos capazes de desconstituir a análise conduzida na ocasião da apreciação do mérito desta TCE. Por esse motivo, deve ser negado provimento ao presente recurso de reconsideração.
Diante do exposto, este membro do Ministério Público junto ao TCU manifesta-se de acordo com a proposta de encaminhamento formulada pela unidade técnica."
É o relatório.

Tamires Costa de Souza (OAB-BA 52.194) e Edilene Santos Azevedo (OAB-BA 56.189), representando Prefeitura Municipal de Morpará - BA; Antonio de Lima (OAB-BA 30.492), representando Construtora Salles Ltda.; Vandilson Rosa Matos (OAB-BA 33.653) e Edilene Santos Azevedo (OAB-BA 56.189), representando Sirley Novaes Barreto; Paulo de Tarso Brito Silva Peixoto (OAB-BA 35.692), representando Edinalva Pereira de Almeida.

Procurador Sérgio Ricardo Costa Caribé.

TOMADA DE CONTAS ESPECIAL. TERMO DE COMPROMISSO. OMISSÃO NO DEVER DE PRESTAR CONTAS. NÃO COMPROVAÇÃO DA REGULAR APLICAÇÃO DOS RECURSOS. CITAÇÃO DO EX-PREFEITO E DA SUCESSORA. DILIGÊNCIAS. CITAÇÃO ADICIONAL DO MUNICÍPIO E DA EMPRESA CONTRATADA. ACOLHIMENTO DAS ALEGAÇÕES DE DEFESA DO PREFEITO ANTECESSOR E DO MUNICÍPIO. CONTAS REGULARES. QUITAÇÃO. REJEIÇÃO DAS ALEGAÇÕES DE DEFESA DA PREFEITA SUCESSORA E DA CONTRATADA. CONTAS IRREGULARES. DÉBITO. MULTA. RECURSO DE RECONSIDERAÇÃO. CONHECIMENTO. NÃO PROVIMENTO. CIÊNCIA.

TOMADA DE CONTAS ESPECIAL (TCE)

Unidade de Auditoria Especializada em Tomada de Contas Especial (AudTCE).

Cuidam os autos de tomada de contas especial instaurada pelo Fundo Nacional de Desenvolvimento da Educação (FNDE) , em razão da omissão no dever de prestar contas da aplicação dos recursos repassados ao município de Morpará/BA por força do Termo de Compromisso 1923/2011 (peça 19) , destinado à execução das ações relativas ao Proinfância-Creches, no âmbito do Programa de Aceleração do Crescimento (PAC 2) , cujo objeto foi a construção de uma unidade de educação infantil - tipo "b", para atender até 240 crianças distribuídas em dois turnos e 120 crianças em período integral.
2.	Para consecução do objeto do ajuste, que teve vigência no período de 21/10/2011 a 30/6/2016, o FNDE repassou ao ente municipal o montante de R$ 948.168,75.
3.	Por meio do Acórdão 3/2022-TCU-Primeira Câmara, este Tribunal decidiu:
"ACORDAM os ministros do Tribunal de Contas da União, reunidos em sessão da 1a Câmara, ante as razões expostas pelo relator, em:
9.1. acolher as alegações de defesa apresentadas pelo Sr. Sirley Novaes Barreto e pelo município de Morpará/BA.
9.2. rejeitar as alegações de defesa apresentadas pela Sra. Edinalva Pereira de Almeida e pela Construtora Salles Ltda.;
9.3. julgar regulares, com fundamento nos arts. 1°, I; 16, I; 17 e 23, I, da Lei 8.443/1992 e nos arts. 1°, I, 207 e 214, I, do RI/TCU, as contas do Sr. Sirley Novaes Barreto, expedindo-lhe quitação plena;
9.4. julgar irregulares, com fundamento nos arts. 1°, I, e 16, III, "b" e "c", da Lei 8.443/1992 c/c os arts. 19 e 23, III, da mesma lei, e com arts. 1°, I, e 209, III, e 214, III, do RI/TCU, as contas da Sra. Edinalva Pereira de Almeida;
9.5. condenar a Sra. Edinalva Pereira de Almeida ao pagamento das quantias abaixo especificadas, com a fixação do prazo de 15 (quinze) dias, a contar da notificação, para que comprove, perante este Tribunal (art. 214, III, "a", do RI/TCU) , o recolhimento da dívida aos cofres do Fundo Nacional de Desenvolvimento da Educação, atualizada monetariamente e acrescida dos juros de mora, calculados a partir das datas discriminadas, até a data do recolhimento, na forma prevista na legislação em vigor: 
	Data de ocorrência
	Valor (R$) 

	28/10/2011
	252.845,00 (débito) 

	29/5/2012
	379.267,50 (débito) 

	12/12/2012
	316.056,25 (débito) 

	4/11/2013
	94.660,12 (crédito) 

	31/1/2017
	186.084,63 (crédito) 

9.6. condenar a Sra. Edinalva Pereira de Almeida, solidariamente com a Construtora Salles Ltda., ao pagamento da quantia abaixo especificada, com a fixação do prazo de 15 (quinze) dias, a contar da notificação, para que comprovem, perante este Tribunal (art. 214, III, "a", do RI/TCU) , o recolhimento da dívida aos cofres do Fundo Nacional de Desenvolvimento da Educação, atualizada monetariamente e acrescida dos juros de mora, calculado a partir da data discriminada, até a data do recolhimento, na forma prevista na legislação em vigor:	
	Data de Ocorrência
	Valor (R$) 

	4/11/2013
	94.660,12 (débito) 

9.7. aplicar à Sra. Ednalva Pereira de Almeida a multa prevista no art. 57 da Lei 8.443/1992 c/c o art. 267 do RI/TCU, no valor de R$ 138.000,00 (cento e trinta e oito mil reais) , referente ao débito de que trata o item 9.5, com a fixação do prazo de 15 (quinze) dias, a contar da notificação, para que comprove, perante este Tribunal (art. 214, III, "a", do RI/TCU) , o recolhimento da dívida aos cofres do Tesouro Nacional, atualizada monetariamente desde a data do presente acórdão até a do efetivo recolhimento, se for paga após o vencimento, na forma da legislação em vigor;
9.8. aplicar à Sra. Ednalva Pereira de Almeida e à Construtora Salles Ltda., individualmente, a multa prevista no art. 57 da Lei 8.443/1992 c/c o art. 267 do RI/TCU, no valor de R$ 15.400,00 (quinze mil e quatrocentos reais) , referente ao débito de que trata o item 9.6, com a fixação do prazo de 15 (quinze) dias, a contar da notificação, para que comprove, perante este Tribunal (art. 214, III, "a", do RI/TCU) , o recolhimento da dívida aos cofres do Tesouro Nacional, atualizada monetariamente desde a data do presente acórdão até a do efetivo recolhimento, se for paga após o vencimento, na forma da legislação em vigor;
9.9. autorizar, desde logo, se requerido, com fundamento no art. 26, da Lei 8.443/1992, c/c o art. 217, §§ 1° e 2°, do RI/TCU, o parcelamento das dívidas em até 36 parcelas, incidindo, sobre cada parcela, corrigida monetariamente, os correspondentes acréscimos legais, fixando-lhes o prazo de 15 (quinze) dias, a contar do recebimento da notificação, para comprovarem, perante o Tribunal, o recolhimento da primeira parcela, e de 30 (trinta) dias, a contar da parcela anterior, para comprovar o recolhimento das demais parcelas, devendo incidir, sobre cada valor mensal, atualizado monetariamente, os juros de mora devidos, no caso do débito, na forma prevista na legislação em vigor, alertando os responsáveis de que a falta de comprovação do pagamento de qualquer parcela importará o vencimento antecipado do saldo devedor, nos termos do § 2° do art. 217, do Regimento Interno deste Tribunal;
9.10. autorizar, desde logo, nos termos dos arts. 219, II, do RI/TCU e 28, II, da Lei 8.443/1992, a cobrança judicial das dívidas, caso não atendidas as notificações;
9.11. encaminhar cópia da deliberação ao (à) chefe da Procuradoria da República no Estado da Bahia, em cumprimento ao disposto no § 3° do art. 16, da Lei 8.443/1992."
3.	Conforme consignado na proposta de deliberação condutora da decisão, a condenação dos responsáveis decorreu do fato de a obra não ter sido finalizada e de a parcela implementada não ter proporcionado qualquer benefício à população.
II
4.	Nesta oportunidade, aprecio recurso de reconsideração interposto pela Sra. Edinalva Pereira de Almeida contra o mencionado Acórdão 3/2022-TCU-Primeira Câmara.
5.	A recorrente alega, em síntese, (i) a ocorrência das prescrições ressarcitória e punitiva; (ii) a responsabilidade do seu sucessor pela prestação de contas; (iii) a sua não responsabilidade pelos recursos pagos pelo antecessor; e (iv) a comprovação da boa e regular aplicação dos recursos mediante os documentos anexados ao instrumento de recurso.
6.	Após o exame das razões recursais apresentadas, a então Secretaria de Recursos propôs conhecer do recurso para, no mérito, negar-lhe provimento.
7.	A proposta da unidade técnica especializada contou com a anuência do representante do Ministério Público junto ao TCU.
III
8.	Preliminarmente, por preencher os requisitos atinente à espécie, conheço do recurso de reconsideração interposto.
9.	Antes de adentrar no mérito, verifico a inocorrência das prescrições punitiva e ressarcitória. A matéria deve ser examinada à luz da recente Resolução 344/2022, que passou a regulamentar, no âmbito do TCU, esse instituto processual.
10.	Em síntese, o citado normativo dispôs que a prescrição, nos processos de controle externo em curso neste Tribunal, observará o disposto na Lei 9.873/1999 e que prescrevem em cinco anos as pretensões punitiva e ressarcitória, contados dos termos iniciais neles indicados. Ademais, incide a prescrição intercorrente se o processo ficar paralisado por mais de três anos, pendente de julgamento ou despacho.
11.	Embora tenha sido realizada antes da publicação da mencionada resolução, a análise da prescrição constante da instrução da então Secretaria de Recursos também teve como base a Lei 9.873/1999. Já o exame realizado pelo representante do Parquet se deus após a publicação da citada norma.
12.	A Resolução 344/2022 estabelece as seguintes causas interruptivas da prescrição:
"Art. 5º A prescrição se interrompe:
I - pela notificação, oitiva, citação ou audiência do responsável, inclusive por edital;
II - por qualquer ato inequívoco de apuração do fato;
III - por qualquer ato inequívoco de tentativa de solução conciliatória;
IV - pela decisão condenatória recorrível."
13.	No caso em exame, o marco inicial para a contagem do prazo prescricional é a data final do prazo para apresentação da prestação de contas, 30/1/2017, conforme o art. 4º, inciso I, da resolução. De plano, como registrado pelo Ministério Público, verifica-se que o prazo prescricional foi interrompido pelo menos em agosto e setembro de 2020, com a citação dos responsáveis, e em janeiro de 2022, com a prolação da decisão condenatória.
14.	Dessa forma, observando as causas interruptivas mencionadas, conclui-se que não se operou a prescrição das pretensões ressarcitória e punitiva deste Tribunal. Percebe-se, também, que após o início da apuração dos fatos, não houve a incidência da prescrição intercorrente, disposta nos termos do art. 8º da Resolução 344/2022, já que o processo não ficou paralisado por mais de três anos, aguardando julgamento ou despacho.
15.	Quanto ao mérito, acolho os pareceres precedentes e adoto seus fundamentos como razões de decidir, sem prejuízo das considerações que faço a seguir.
16.	Não assiste razão à recorrente no que diz respeito à responsabilidade pela prestação de contas. Conforme bem apontou a unidade técnica, a decisão recorrida não teve como base a omissão da recorrente no dever de prestar contas dos recursos recebidos. No caso, a irregularidade que deu causa à sua condenação foi a inexecução física do objeto, sem possibilidade de aproveitamento da parcela implementada.
17.	Nesse sentido, também não socorre a recorrente a documentação juntada que comprovaria os pagamentos à empresa contratada. Como bem ressaltou o representante do Parquet, ainda que, por hipótese, "fosse possível admitir que os documentos apresentados pela ex-prefeita são suficientes para demonstrar a correta execução financeira do ajuste", a irregularidade que deu causa à sua condenação não teria sido elidida, uma vez que esses elementos não são aptos a justificar o fato de a obra não ter sido concluída e de a parcela implementada não ter proporcionado qualquer benefício à população.
18.	Vê-se, assim, que a alegação de que não deveria responder pelos gastos realizados pela gestão anterior também não pode ser acolhida, dado que o não aproveitamento da parcela executada e o desperdício dos recursos utilizados decorreu, com já registrado, do abandono da obra em sua gestão e até mesmo de pagamentos à empresa contratada por serviços que nem sequer foram executados.
19.	Dessa forma, considerando que as razões recursais não se mostram suficientes para afastar os fundamentos da decisão recorrida, entendo, em linha com a unidade técnica e com o representante do Ministério Público junto ao TCU, que o recurso deve ser conhecido para, no mérito, ser-lhe negado provimento.
	Ante o exposto, voto por que o Tribunal adote o acórdão que ora submeto à deliberação deste Colegiado.
	
TCU, Sala das Sessões, em 2 de maio de 2023.
BENJAMIN ZYMLER 
Relator